臺灣臺中地方法院刑事判決　
110年度金訴字第423號
公  訴  人  臺灣臺中地方檢察署檢察官
被      告  謝振宏



            吳東峰



上列被告因詐欺等案件，檢察官提起公訴（110年度偵字第14842
、14843號），本院合議庭裁定由受命法官獨任進行簡式審判程
序，判決如下：
    主    文
謝振宏三人以上共同犯詐欺取財罪，處有期徒刑壹年貳月，併科
罰金新臺幣壹萬元，罰金如易服勞役，以新臺幣壹仟元折算壹日
；另案扣案如附表二編號一所示之物沒收，未扣案犯罪所得新臺
幣壹仟參佰貳拾參元沒收，於全部或一部不能沒收或不宜執行沒
收時，追徵其價額。
吳東峰三人以上共同犯詐欺取財罪，處有期徒刑壹年貳月，併科
罰金新臺幣壹萬元，罰金如易服勞役，以新臺幣壹仟元折算壹日
；另案扣案如附表二編號二所示之物沒收，未扣案犯罪所得新臺
幣捌佰捌拾貳元沒收，於全部或一部不能沒收或不宜執行沒收時
，追徵其價額。
    犯罪事實
一、謝振宏（通訊軟體易信暱稱「二省」）、吳東峰（通訊軟體
    易信暱稱「三星」）於民國108年8月底，參與由真實姓名及
    年籍均不詳通訊軟體易信暱稱「齊天大聖」、「秋」之成年
    人（下稱暱稱「齊天大聖」、「秋」）操縱、指揮，及陳昱
    廷、黃鉦峰（前開2人由本院另行拘提中）所屬由三人以上
    成員組成，以實施詐術為手段，所組成具有持續性、牟利性
    之有結構性詐欺集團（下稱本案詐欺集團；謝振宏、吳東峰
    參與犯罪組織部分經法院另案判決確定），均擔任負責收取
    詐欺贓款並轉交上手即俗稱「收水」之工作，並分別以各自
    所有如附表二編號1、2所示手機內安裝通訊軟體易信互相聯
    絡或與陳昱廷、黃鉦峰聯繫轉交詐欺款項事宜。其等分工方
    式為：①由本案詐欺集團其他成員以不詳方式取得人頭金融
    帳戶提款卡、密碼後，陳昱廷即依暱稱「齊天大聖」指示領
    取裝有人頭金融帳戶提款卡之包裹，並將該提款卡交付謝振
    宏，由謝振宏以電腦查詢確認各該金融帳戶存款金額及更改
    提款卡密碼。②待被害人因受騙而匯款後，陳昱廷再依暱稱
    「齊天大聖」指示，負責持上開提款卡至自動櫃員機提領詐
    欺贓款，並將該款項交付予謝振宏轉交吳東峰，再由吳東峰
    將款項交予黃鉦峰轉交予暱稱「秋」指定之成年人。謝振宏
    、吳東峰可因此獲得提領金額之3%、2%作為報酬。
二、謝振宏、吳東峰基於參與犯罪組織之犯意加入後，於本案詐
    欺集團犯罪組織存續期間，與陳昱廷、黃鉦峰、暱稱「齊天
    大聖」、「秋」及其等所屬詐欺集團其他成員，共同基於意
    圖為自己不法所有之3人以上犯詐欺取財、掩飾隱匿詐欺所
    得去向之一般洗錢犯意聯絡，①推由本案詐欺集團其他成員
    ，於如附表一所示詐騙時間、方式，詐騙林志峻，致使林志
    峻因而陷於錯誤，並依指示匯款至人頭帳戶內（詳細遭詐騙
    時間、方式、遭詐騙而匯款金額、人頭帳戶，各詳如附表一
    所示）；②再由「齊天大聖」指示謝振宏確認人頭帳戶提款
    卡有款項入帳並更改提款密碼，並將提款卡交付予陳昱廷，
    由陳昱廷依照「齊天大聖」指示提領款項得手（詳細人頭帳
    戶、提款時間、地點、金額，各詳如附表一人頭帳戶、提領
    時間、地點、金額欄所示）後，將上開款項在提領地點附近
    某處交付給謝振宏轉交吳東峰，吳東峰將款項交付予黃鉦峰
    ，由黃鉦峰轉交給暱稱「秋」指派之詐欺集團其他成員，以
    此方式掩飾詐欺所得去向。謝振宏、吳東峰各因此取得報酬
    新臺幣（下同）1,323元、882元。嗣因林志峻發覺受騙報警
    處理，始循線查悉上情。
三、案經林志峻訴由臺中市政府警察局第六分局報告臺灣臺中地
    方檢察署檢察官偵查起訴。
    理    由
一、程序部分
　㈠本案被告謝振宏、吳東峰所犯為死刑、無期徒刑、最輕本刑
    為3 年以上有期徒刑以外之罪，其於準備程序就前揭被訴事
    實為有罪之陳述，經受命法官告知簡式審判程序之旨，並聽
    取其與公訴人之意見後，本院認無不得或不宜改依簡式審判
    程序進行之處，爰依刑事訴訟法第273 條之1 第1 項、第28
    4 條之1 規定，裁定本案由受命法官獨任進行簡式審判程序
    ，合先敘明。
　㈡被告謝振宏、吳東峰所犯參與犯罪組織罪部分業經臺灣臺南
    地方法院109年度金訴字第112、164、330號判決確定，不在
    本案審理範圍，附此敘明。 
二、認定犯罪事實所憑證據及理由
    上開犯罪事實，業經被告謝振宏、吳東峰於警詢、偵訊及本
    院審理時均坦承不諱（見第8708號偵卷第57至67、249至251
    、293至296頁、第16425號偵卷第27至36頁、本院卷第160至
    161、173頁），並經告訴人林志峻、證人即同案被告陳昱廷
    、吳東峰、謝振宏、黃鉦峰於警詢陳述或偵查中具結證述綦
    詳（見第8708號偵卷第41至50、57至67、245至251、293至2
    96、301至304頁、第16425號偵卷第27至36、43至53頁），
    且有王炳煌申設郵局帳戶交易明細表、帳戶個資檢視各1份
    、告訴人林志峻匯款執據2張、監視錄影翻拍照片5張、臺灣
    南投地方檢察署110年9月8日投檢云敦108偵4506字第110901
    7140號函檢附扣押物品資料1份在卷可稽（見第8708號偵卷
    第35至39、91、113至117頁、本院卷第107至150頁），足認
    被告謝振宏、吳東峰之自白與上開事證相符，堪以採信。綜
    上所述，足認被告謝振宏、吳東峰之自白與事實相符，足以
    採信。本案事證明確，被告謝振宏、吳東峰犯行均堪以認定
    ，應依法論科。
三、論罪科刑
  ㈠按洗錢防制法第15條之特殊洗錢罪，係在無法證明前置犯罪
    之特定不法所得，而未能依洗錢防制法第14條之一般洗錢罪
    論處時，始予適用。倘能證明人頭帳戶內之資金係前置之特
    定犯罪所得，即應逕以一般洗錢罪論處，自無適用特殊洗錢
    罪之餘地。例如詐欺集團向被害人施用詐術後，為隱匿其詐
    欺所得財物之去向，而令被害人將其款項轉入該集團所持有
    、使用之人頭帳戶，並由該集團所屬之車手前往提領詐欺所
    得款項得逞，檢察官如能證明該帳戶內之資金係本案詐欺之
    特定犯罪所得，即已該當於洗錢防制法第14條第1 項之一般
    洗錢罪；至若無法將人頭帳戶內可疑資金與本案詐欺犯罪聯
    結，而不該當第2 條洗錢行為之要件，當無從依洗錢防制法
    第14條第1 項之一般洗錢罪論處，僅能論以洗錢防制法第15
    條第1 項之特殊洗錢罪（最高法院108 年度台上字第1744號
    判決要旨參照）。過去實務認為，行為人對犯特定犯罪所得
    之財物或利益作直接使用或消費之處分行為，或僅將自己犯
    罪所得財物交予其他共同正犯，祇屬犯罪後處分贓物之行為
    ，非本條例所規範之洗錢行為，惟依新法規定，倘行為人意
    圖掩飾或隱匿特定犯罪所得來源，而將特定犯罪所得直接消
    費處分，甚或交予其他共同正犯予以隱匿，或由共同正犯以
    虛假交易外觀掩飾不法金流移動，即難認僅單純犯罪後處分
    贓物之行為，應仍構成新法第2 條第1 或2 款之洗錢行為（
    最高法院108年度台上字第3086號判決意旨參照）。經查，
    本案詐欺犯行之參與人員除負責收取並轉交詐欺款項之被告
    謝振宏、吳東峰外，依卷證資料顯示至少尚有同案被告陳昱
    廷、黃鉦峰、以電話施行詐術之詐欺集團不詳成員、指揮取
    款暱稱「齊天大聖」、指揮交付款項暱稱「秋」等成員，足
    見本案共犯確有3 人以上，且為被告謝振宏、吳東峰所明知
    ，是前開被告行為已該當刑法第339條之4第1項第2款之要件
    甚明。而該條項為法定刑1年以上7年以下有期徒刑之罪，屬
    洗錢防制法第3條第1款所規定之特定犯罪。本案詐欺集團成
    員使用人頭帳戶供告訴人林志峻匯款，並由同案被告陳昱廷
    前往提領後，再依序由被告謝振宏、吳東峰、同案被告黃鉦
    峰層層轉交與詐欺集團上手，且被告謝振宏、吳東峰亦明知
    上開情節而為本案犯行，所為顯係掩飾、隱匿詐欺所得之去
    向，且有掩飾犯罪所得去向之故意，揆諸前揭說明，要與洗
    錢防制法第14條第1項之要件相合。
  ㈡核被告謝振宏、吳東峰所為，均係犯刑法第339條之4第1項第
    2款之3人以上共同犯詐欺取財罪、洗錢防制法第14條第1 項
    之一般洗錢罪。
  ㈢被告謝振宏、吳東峰、同案被告陳昱廷、黃鉦峰推由同案被
    告陳昱廷於附表所示時地，接續多次提領告訴人林志峻所匯
    款項，其一般洗錢犯行，係犯罪目的同一，侵害同一法益，
    各行為之獨立性極為薄弱，依一般社會健全觀念，在時間差
    距上，難以強行分開，在刑法評價上，以視為數個舉動之接
    續施行，合為包括之一行為予以評價，較為合理，故對同一
    被害人於密接時地內之所為數次犯行，應論以接續犯之一罪
    。
　㈣被告謝振宏、吳東峰與同案被告陳昱廷、黃鉦峰、暱稱「齊
    天大聖」、「秋」及本案詐欺集團其他真實姓名年籍不詳成
    員間，就所犯上開加重詐欺及一般洗錢犯行，具有犯意聯絡
    與行為分擔，並分工合作、互相利用他人行為以達犯罪目的
    及行為分擔，均為共同正犯。
  ㈤被告謝振宏、吳東峰各以一行為觸犯3人以上共同詐欺取財罪
    及一般洗錢罪，依刑法第55條規定，均從一重之刑法第339 
    條之4第1項第2款之三人以上共同詐欺取財罪處斷。
  ㈥按洗錢防制法第16條第2項規定：犯前2條之罪，在偵查或審
    判中自白者，減輕其刑。又按想像競合犯之處斷刑，本質上
    係「刑之合併」。其所謂從一重處斷，乃將想像競合犯組成
    之評價上數罪，合併為科刑一罪，其所對應之刑罰，亦合併
    其評價上數罪之數法定刑，而為一個處斷刑。易言之，想像
    競合犯侵害數法益者皆成立犯罪，論罪時必須輕、重罪併舉
    論述，同時宣告所犯各罪名，包括各罪有無加重、減免其刑
    之情形，亦應說明論列，量刑時併衡酌輕罪部分量刑事由，
    評價始為充足，然後依刑法第55條前段規定「從一重處斷」
    ，非謂對於其餘各罪可置而不論。因此，法院決定處斷刑時
    ，雖以其中最重罪名之法定刑，做為裁量之準據，惟於裁量
    其輕重時，仍應將輕罪合併評價在內（最高法院109年度台
    上字第4405、4408號判決要旨參照）。查被告謝振宏、吳東
    峰就本案犯罪事實關於一般洗錢犯行部分，於偵查及本院審
    理中均坦承不諱，是其等就所犯一般洗錢罪部分，依洗錢防
    制法第16條第2項規定原各應減輕其刑；雖依照前揭罪數說
    明，被告謝振宏、吳東峰就本案犯行係從一重論處3 人以上
    共同犯加重詐欺取財罪，然就被告謝振宏、吳東峰此部分想
    像競合輕罪得減刑部分，本院於依照刑法第57條量刑時，將
    併予審酌。
　㈦爰以行為人之責任為基礎，審酌被告謝振宏、吳東峰均年紀
    尚輕，分別為償還個人債務、或個人失業而為賺取金錢，無
    視政府宣誓掃蕩詐騙取財犯罪之決心，加入本案詐欺集團，
    並均因此獲得報酬，其等所為破壞社會人際彼此間之互信基
    礎，並使告訴人林志峻之財產損失難以追償，犯罪所生損害
    非輕，另考量其等僅擔任詐欺取財集團之收水，均負責依指
    示轉交車手提款金額詐欺集團上游成員之角色等參與犯罪情
    節，尚非屬該詐欺集團或參與洗錢犯行核心份子，僅屬被動
    聽命行事角色，兼衡上開被告均坦承犯行之犯後態度、告訴
    人林志峻損失款項、智識程度及生活狀況等（詳如本院卷第
    173至174頁所示）一切情狀，分別量處如主文所示之刑，並
    就罰金刑部分，均諭知易服勞役之折算標準。
四、沒收
  ㈠按供犯罪所用、犯罪預備之物或犯罪所生之物，屬於犯罪行
    為人者，得沒收之，刑法第38條第2項前段定有明文。另案
    扣案如附表二編號1、2所示手機，分別為被告謝振宏、吳東
    峰所有並供與本案詐欺集團其他成員聯繫為本案犯行所用之
    物等情，業經被告謝振宏、吳東峰於本院審理時供述明確（
    見本院卷第160頁），且有臺灣南投地方檢察署110年9月8日
    投檢云敦108偵4506字第1109017140號函暨檢附扣押筆錄、
    扣押物品收據、扣押物品照片等資料1份在卷可憑（見本院
    卷第107、123至129、141至150頁），足認上開手機分別為
    被告謝振宏、吳東峰所有並供其等為本案犯行所用之物，各
    應依刑法第38條第2項前段規定宣告沒收。
  ㈡犯罪所得，屬於犯罪行為人者，沒收之，於全部或一部不能
    沒收或不宜執行沒收時，追徵其價額，刑法第38條之1第1項
    前段、第3項定有明文。又按共同犯罪行為人之組織分工及
    不法所得，未必相同，其所得之沒收，應就各人分得之數為
    之，亦即依各共犯實際犯罪利得分別宣告沒收。所謂各人「
    所分得」，係指各人「對犯罪所得有事實上之處分權限」，
    法院應視具體個案之實際情形而為認定。故本案被告與其他
    共同正犯間犯罪所得之沒收，應就個人所分得部分個別為沒
    收或追徵，對於不法利得分配明確時，應依各人實際所得之
    金額為沒收之諭知。經查：被告謝振宏、吳東峰為犯罪事實
    欄二、所示詐欺集團擔任贓款「收水」工作，可獲得按提領
    款項數額3%、2%計算之報酬，且其等已實際取得本案提款報
    酬，業據上揭被告於本院審理時供承明確（見本院卷第160
    頁），足認被告謝振宏、吳東峰就本案犯行分別實際取得1,
    323元、882元（計算式詳見附表一），均未扣案，均應依第
    38條之1第1項、第3項之規定宣告沒收，並於全部或一部不
    能沒收或不宜執行沒收時，追徵其價額。
  ㈢又洗錢防制法第18條第1項固規定「犯第14條之罪，其所移轉
    、變更、掩飾、隱匿、收受、取得、持有、使用之財物或財
    產上利益，沒收之；犯第15條之罪，其所收受、持有、使用
    之財物或財產上利益，亦同」，此一規定採取義務沒收主義
    ，只要合於前述規定，法院即應為相關沒收之諭知，然該洗
    錢行為之標的是否限於行為人所有者始得宣告沒收，法無明
    文，實務上一向認為倘法條並未規定「不問屬於犯罪行為人
    與否均沒收」時，自仍以屬於被告所有者為限，始應予沒收
    。暨參諸最高法院100 年度台上字第5026號判決「毒品危害
    防制條例第19條第1項關於沒收之規定，固採義務沒收主義
    ，凡犯同條例第4條至第9條、第12條、第13條或第14條第1
    項、第2項之罪者，其供犯罪所用或因犯罪所得之財物，均
    應諭知沒收。但該法條並未規定「不問屬於犯罪行為人與否
    」，均沒收之，自仍以屬於被告所有者為限，始應予以沒收
    」之意旨，本院認在洗錢防制法並未規定「不問屬於犯罪行
    為人與否」之情形下，自宜從有利於被告之認定。從而，被
    告謝振宏、吳東峰既已將所提現金扣除報酬後之剩餘款項層
    層轉交予暱稱「秋」指定之人，業據被告謝振宏、吳東峰、
    同案被告陳昱廷、黃鉦峰於偵訊時供明在卷（見第8708號偵
    卷第245至247、249至251、293至296、301至304頁），並非
    被告謝振宏、吳東峰所有，亦非在其等實際掌控中，自無庸
    依洗錢防制法第18條第1 項前段規定沒收。
據上論斷，應依刑事訴訟法第273條之1第1項、第299條第1項前
段，洗錢防制法第14條第1項、第16條第2項，刑法第11條前段、
第28條、第339條之4第1項第2款、第55條、第42條第3項、第38
條第2項前段、第38條之1第1項前段、第3項，刑法施行法第1 條
之1第1項，判決如主文。
本案經檢察官黃芝瑋提起公訴，檢察官林卓儀到庭執行職務。
中　　華　　民　　國　　110 　年　　10　　月　　6 　　日
                  刑事第五庭    法　官  李怡真
以上正本證明與原本無異。
如不服本判決應於收受送達後20日內向本院提出上訴書狀，並應
敘述具體理由；其未敘述上訴之理由者，應於上訴期間屆滿後20
日內向本院補提理由書（均須按他造當事人之人數附繕本）「切
勿逕送上級法院」。
告訴人或被害人如不服判決，應備理由具狀向檢察官請求上訴，
上訴期間之計算，以檢察官收受判決正本之日起算。
　　　　                        書記官  林怡君
中　　華　　民　　國　　110 　年　　10　　月　　7 　　日
附錄本案論罪科刑法條全文：
中華民國刑法第339條之4
犯第339條詐欺罪而有下列情形之一者，處1年以上7年以下有期
徒刑，得併科1百萬元以下罰金：
一、冒用政府機關或公務員名義犯之。
二、三人以上共同犯之。
三、以廣播電視、電子通訊、網際網路或其他媒體等傳播工具，
    對公眾散布而犯之。
前項之未遂犯罰之。

洗錢防制法第14條
有第二條各款所列洗錢行為者，處7年以下有期徒刑，併科新臺
幣5百萬元以下罰金。
前項之未遂犯罰之。
前二項情形，不得科以超過其特定犯罪所定最重本刑之刑。
















附表一：（時間：民國；金額：新臺幣） 
編 號 告訴人 詐騙方式 匯款時間及金額 人頭帳戶 提領時間 提領金額（扣除手續費） 備註      提領地點   1 林志峻 詐欺集團其他成員假冒為網路賣家撥打電話予林志峻佯稱：先前交易重複下單、金融卡個資外洩，要解除設定云云，復接續假冒為永豐商業銀行客服人員撥打電話予林志峻假稱：須依指示操作自動櫃員機云云，致使林志峻誤信為真，因而陷於錯誤，於右列時間，匯款右列金額至右列帳戶內。 108年9月7日晚上8時25分許匯款1萬7,099元 王炳煌申辦中華郵政北港郵局帳號00000000000000號帳戶 108年9月7日晚上8時37分，在臺中市西屯區工業區一路16號1樓華南銀行中科分行 1萬7,000元 ⒈提領人為陳昱廷。 ⒉提領款項中之2萬6,088元為不詳被害人匯入，非本案起訴範圍。      108年9月7日晚上8時46分，在臺中市西屯區工業區一路60之1號1樓玉山銀行中工分行 2萬元     108年9月7日晚上8時33分匯款2萬7,099元  108年9月7日晚上8時47分，地點同上 2萬元       108年9月7日晚上8時48分，地點同上 1萬3,000元  ※謝振宏、吳東峰取得報酬計算式： ⒈林志峻及不詳被害人匯入款項總額、各占比例 17,099＋27,099＋26,088（不詳被害人匯入）＝70,286元 （17,099＋27,099）÷70286＝0.63（小數點第二位以下四捨五入） ⒉提領款項總額 17,000＋20,000＋20,000＋13,000＝70,000元 ⒊謝振宏獲得報酬70,000×0.63×0.03＝1,323元 ⒋吳東峰獲得報酬70,000×0.63×0.02＝882元        







附表二：
編號 扣案物品名稱 說明 備註 1 蘋果廠牌IPhone6手機壹支（IMEI碼：000000000000000；含門號0000-000000號晶片卡壹張） 為被告謝振宏所有並供其與本案詐欺集團成員聯繫本案犯行所用之物，應予宣告沒收。 由臺灣南投地方檢察署另案扣押中（見本院卷第107、141至150頁） 2 蘋果廠牌IPhone6 plus手機壹支（IMEI碼：000000000000000；含門號0000-000000號晶片卡壹張） 為被告吳東峰所有並供其與本案詐欺集團成員聯繫本案犯行所用之物，應予宣告沒收。 由臺灣南投地方檢察署另案扣押中（見本院卷第107、123至129頁）